【裁判字號】    95,簡,578
【裁判日期】    951229
【裁判案由】    醫療法
【裁判全文】
臺北高等行政法院判決
                                     95年度簡字第578號
原      告  妮傲絲翠股份有限公司
代  表  人  甲○○
訴訟代理人  乙○○
被      告  台北市政府衛生局
代  表  人  宋晏仁（局長）住同上
上列當事人間因醫療法事件，原告不服台北市政府中華民國95年
6 月21日府訴字第09584471200 號訴願決定，提起行政訴訟。本
院判決如下：
    主  文
原告之訴駁回。
訴訟費用由原告負擔。
    事  實
一、事實概要：
    原告於民國94年11月11日在網路（http://www.neoasia.com
    .tw/......）刊登「... 醫學美容科技盡在妮傲絲翠... 熱
    門療程... 染料雷射回春術... 解決老化問題... 回春美顏
    術...主要作用於血管內...引起血管凝集...刺激膠原蛋白
    增生... 讓您安全、有效地重拾青春... 療程須知... 」等
    詞句，並佐以圖片之暗示或影射醫療業務之違規醫療廣告，
    案經被告審認前開廣告係屬醫療廣告，而原告並非醫療機構
    ，核屬違反醫療法第84條規定，爰依同法第104 條規定，以
    95年1 月24日北市衛醫護字第09530716100 號行政處分書，
    處原告新台幣（下同）5 萬元罰鍰。原告不服，於95年2 月
    16日向訴願決定機關提起訴願，2 月20日補正訴願程式，經
    遭駁回，遂向本院提起行政訴訟。
二、兩造聲明：
  (一)原告聲明：
    1.訴願決定及原處分均撤銷。
    2.訴訟費用由被告負擔。
  (二)被告聲明：
    1.駁回原告之訴。
    2.訴訟費用由原告負擔。
三、兩造之爭點：原告於網路上刊登染料雷射之行為，是否屬醫
    療廣告，有違醫療法第84條之規定，而應以同法第104 條規
    定處以罰鍰？
  (一)原告主張之理由：
    1.醫療法第9 條所稱醫療廣告，係指利用傳播媒體或其他方
      法，宣傳醫療業務，以達招徠患者醫療為目的之行為。第
      87條補充說明醫學新知或研究報告之發表、病人衛生教育
      、學術性刊物、未涉及招徠醫療業務者，不得視為醫療廣
      告。然被告舉凡說明必稱已為醫療廣告者，原不以營利或
      有醫療行為為必要，是否實際行使醫療業務，核與違反醫
      療法第84條之處分要件無涉，而執意忽略尚有醫學新知、
      衛教、未涉及招徠醫療業務者，得不視為醫療廣告之規定
      。
    2.依一般社會經驗法則，一般不特定人是可藉網路取得新知
      資訊，因為原告為藥商，所載內容僅是網路新知介紹，絕
      無任何可能招徠業務。
    3.系爭新知藥物，為原告合法登記醫療器材衛屬醫器輸字第
      009547號染料雷射，其相關新知介紹，即便逾越法規範疇
      ，亦屬於藥事法規範不應歸入醫療法，且藥事法罰鍰為3
      萬元低於醫療法5 萬元，被告顯違行政程序法第7 條，有
      多種同樣能達成目的之方法時，應選擇對人民權益侵害最
      少者，以及第9 條，行政機關就該管行政程序，應於當事
      人有利及不利之情形，一律注意，保護人民正當合理之信
      賴。
    4.行政院衛生署95年6 月8 日第38期週報：「目前已有麻疹
      疫苗研發上市，它是一種活性減毒疫苗，常與腮腺炎疫
      苗、德國麻疹混合製成『麻疹、德國麻疹及德國麻疹3 合
      1 混合疫苗』... 」此類內容涉及組織、器官與疾病，但
      可以就此認為醫療廣告，依據醫療法第84條認定不得為之
      嗎？原告於談話記錄、訴願書反覆說明新知介紹與衛教情
      事為現今醫學知識傳播常態，各種生技醫學網站均以網路
      介紹新知，然被告均不採認，仍依醫療法處罰原告，忽略
      藥事法與醫療法競合之實。
  (二)被告主張之理由：
    1.相關法律依據及解釋：醫療法第9 條規定：「本法所稱醫
      療廣告，係指利用傳播媒體或其他方法，宣傳醫療業務，
      以達招徠患者醫療為目的之行為。」第84條規定：「非醫
      療機構，不得為醫療廣告」。第87條規定略以：「廣告內
      容暗示或影射醫療業務者，視為醫療廣告。」。第104 條
      規定：「違反第84條規定為醫療廣告者，處新台幣5 萬元
      以上25萬元以下罰鍰。」
    2.原告於網站上醫學美容療程選項刊載「醫學美容科技盡在
      妮傲絲翠．．染料雷射回春術，主要作用於血管內……引
      起血管凝集…刺激膠原蛋白增生... ，療程須知- 療程時
      間..療程次數…治療前..治療時..治療後..搭配產品」等
      暗示影射醫療業務內容之廣告，而有招徠醫療業務之情事
      ，尚難認屬係單純轉載醫學相關知識。本案原告於訴訟起
      訴狀中也指出，並坦承該公司非屬醫療機構，依據醫療法
      第84條規定不能提供醫療廣告，以免誤導消費大眾。原告
      主張，不足採據。
    3.另依據醫療法第87條規定：「廣告內容暗示或影射醫療業
      務者，視為醫療廣告。醫學新知或研究報告之發表、病人
      衛生教育、學術性刊物，不涉及招徠醫療業務者，不視為
      醫療廣告。」，原告檢錄行政院衛生署週報，係屬學術性
      刊物，未涉及招徠醫療業務，不視為醫療廣告。
    理  由
一、按本件行為時醫療法第10條規定：「本法所稱衛生主管機關
    ：在中央為行政院衛生署；在直轄市為直轄市政府；在縣（
    市）為縣（市）政府。」又台北市政府90年8月23日府秘二
    字0000000000號公告：「主旨：公告本府主管業務委任事項
    ，並自90年9月1日起生效。…公告事項：…6、本府將下列
    業務委任本府衛生局，以該局名義執行之…（10）醫療法中
    有關本府權限事項。…」。因此，本件原處分機關為臺北市
    政府衛生局，應先明。
二、次按，「本法所稱醫療廣告，係指利用傳播媒體或其他方法
    ，宣傳醫療業務，以達招徠患者醫療為目的之行為。」「非
    醫療機構不得為醫療廣告。」、「廣告內容暗示或影射醫療
    業務者，視為醫療廣告。」、「違反第84條規定為醫療廣告
    者，處新台幣5萬元以上25萬元以下罰鍰。」分別為醫療法
    第9 條、第84條、第87條第1 項及第104 條所明定。
三、本件原告於94年11月11日在網路（http://www.neoasia.com
    .tw/......）刊登「... 醫學美容科技盡在妮傲絲翠... 熱
    門療程... 染料雷射回春術... 解決老化問題... 回春美顏
    術... 主要作用於血管內... 引起血管凝集... 刺激膠原蛋
    白增生... 讓您安全、有效地重拾青春... 療程須知... 」
    等詞句，並佐以圖片之事實，有上開網頁資料附卷可稽。原
    告代表人對原告刊登行為亦於被告95年1月13日訪談時坦承
    ，堪信為真實。原告雖主張其為藥商，所載內容僅是網路新
    知介紹，絕無任何可能招徠業務。系爭新知藥物，為原告合
    法登記醫療器材衛屬醫器輸字第009547號染料雷射，其相關
    新知介紹，即便逾越法規範疇，亦屬於藥事法規範不應歸入
    醫療法，且藥事法罰鍰為3萬元低於醫療法5萬元，被告顯違
    行政程序法第7條，以及第9條之規定等等。
四、經查，原告於上開網址刊載刊登「「醫學美容科技盡在妮傲
    絲翠．．染料雷射回春術，主要作用於血管內……引起血管
    凝集…刺激膠原蛋白增生...，療程須知-療程時間.. 療程
    次數…治療前.. 治療時.. 治療後.. 搭配產品」」等詞句
    ，並佐以臉部治療圖、治療前後對照圖片，具體指明染料雷
    射回春術的療程須知，宣稱醫學美容科技盡在妮傲絲翠，強
    調原告具有該等醫學美容科技，暗示影射醫療業務內容，該
    行為已構成利用傳播媒體或其他方法，宣傳醫療業務，達到
    招徠患者醫療之目的，而有招徠醫療業務之情事，該宣傳廣
    告已涉及醫療效能，尚非僅止於網路新知介紹而已，難認屬
    係單純轉載醫學相關知識。原告既非醫療機構，且上開廣告
    內容已涉及醫療效能之宣傳，即屬前開醫療法所禁止範圍。
    尚不能以原告係藥商，即認前開網站刊登內容非屬醫療法第
    9 條所規定之醫療廣告。而屬於藥事法規範範圍，或指被告
    以原告違反醫療法加以處罰有違行政程序法第7 條、第9條
    之規定。另依醫療法第87條規定：「廣告內容暗示或影射醫
    療業務者，視為醫療廣告。醫學新知或研究報告之發表、病
    人衛生教育、學術性刊物，不涉及招徠醫療業務者，不視為
    醫療廣告。」原告所提出行政院衛生署週報，係屬學術性刊
    物，並未涉及招徠醫療業務，不視為醫療廣告，與原告上開
    網路刊載內容具有利用傳播媒體宣傳醫療業務，達到招徠患
    者醫療之目的者不同，原告此部分主張仍不能為其有利之判
    斷。
五、從而被告以原告違反醫療法第84條規定，而依同法第104 條
    處以罰鍰5 萬元，於法並無不合。訴願決定予以維持，亦屬
    妥適。原告主張前詞，請求撤銷訴願決定及原處分，為無理
    由，應予駁回。
六、本件訴訟標的金額未逾20萬元，為適用簡易程序事件，本判
    決爰不經言詞辯論為之，併此敘明。
據上論結，本件原告之訴為無理由，爰依行政訴訟法第233 條、
第98條第3項前段，判決如主文。
中    華    民    國    95    年    12    月   29     日
                              第三庭法  官  陳國成
上為正本係照原本作成。
本件以訴訟事件所涉及之法律見解具有原則性者為限，始得於本
判決送達後20日內向本院提出上訴狀並表明上訴理由，如已於本
判決宣示後送達前提起上訴者，應於判決送達後20日內補具上訴
理由（均按他造人數附繕本），且經最高行政法院許可後方得上
訴。
中    華    民    國    96    年     1    月    5     日
                                    書記官  王英傑


司法院資訊處製作；財團法人民間司法改革基金會備份。
